臺灣高等法院刑事判決　　　　　　　　100年度上訴字第175號
上　訴　人　臺灣臺北地方法院檢察署檢察官
被　　　告　葉宇明
選任辯護人　盧國勳律師
上列上訴人因被告誣告案件，不服臺灣臺北地方法院99年度訴字
第1512號，中華民國99年12月16日第一審判決（起訴案號：臺灣
臺北地方法院檢察署99年度偵字第18602號），提起上訴，本院
判決如下：
    主  文
上訴駁回。
    理  由
一、公訴意旨略以：被告葉宇明明知民國九十八年八月二十三日
    二十二時許，在臺北市○○街二四巷十六號即告訴人黃憲文
    與訴外人李明鴻共同經營之「禾楓小熊黃金雞排炸物舖」（
    下稱雞排舖），係因細故與李明鴻發生爭執，並非與黃憲文
    發生爭吵，且於同日至派出所制作筆錄時，亦明確向警員表
    示當時係與李明鴻發生爭執，竟意圖使黃憲文受刑事訴追，
    於九十八年八月二十五日二十二時二十分許，至臺北市政府
    警察局大安分局安和路派出所（下稱安和路派出所），誣指
    黃憲文對其辱罵「你一點法律常識也沒有」而對黃憲文提出
    公然侮辱之告訴，其後經臺灣臺北地方法院檢察署（下稱臺
    北地檢署）以九十八年度偵字第二五○七四號為不起訴處分
    ，始獲上情。因認被告葉宇明涉犯刑法第一百六十九條第一
    項之誣告罪嫌等語。
二、按犯罪事實應依證據認定之，無證據不得認定犯罪事實。又
    不能證明被告犯罪者，應諭知無罪之判決，刑事訴訟法第一
    百五十四條第二項、第三百零一條第一項分別定有明文。次
    按，事實之認定，應憑證據，如未能發現相當證據，或證據
    不足以證明，自不能以推測或擬制之方法，為裁判基礎；且
    認定不利於被告之事實須依積極證據，苟積極證據不足為不
    利於被告事實之認定時，即應為有利於被告之認定；另認定
    犯罪事實所憑之證據，雖不以直接證據為限，間接證據亦包
    括在內，然無論直接證據或間接證據，其為訴訟上之證明，
    須於通常一般之人均不致有所懷疑，而得確信其為真實之程
    度者，始得據之為有罪之認定，倘其證明尚未達到此一程度
    ，而有合理之懷疑存在，無從使事實審法院得有罪之確信時
    ，即應由法院為諭知被告無罪之判決（最高法院四十年臺上
    字第八六號、三十年上字第八一六號、七十六年臺上字第四
    九八六號判例意旨參照）。再按告訴人之告訴，係以使被告
    受刑事訴追為目的，是其陳述是否與事實相符，仍應調查其
    他證據以資審認，亦據最高法院五十二年臺上字第一三○○
    號判例闡釋甚明。又按告訴人所訴事實，不能證明其係實在
    ，對於被訴人為不起訴處分確定者，是否構成誣告罪，尚應
    就其有無虛構誣告之故意以為斷，並非當然可以誣告罪相繩
    ；又誣告罪之成立，須其申告內容完全出於憑空捏造，若所
    告尚非全然無因，衹因缺乏積極證明致被誣告人不受訴追處
    罰者尚難遽以誣告論罪；再誣告罪之成立，須以被誣告人因
    虛偽之申告，而有受刑事或懲戒處分之危險為其要件，故以
    不能構成犯罪或受懲戒處分之事實誣告人者，雖意在使人受
    刑事或懲戒處分，亦不能成立犯罪（最高法院五十九年臺上
    字第五八一號判例、四十四年度臺上字第六五三號判例、四
    十三年臺上字第二五一號判例、三十年上字第二○○三號判
    例意旨參照）。是除非有積極證據足認告訴人主觀上對於事
    實認知不致有所誤會或懷疑猶為申告且客觀上其所訴事實成
    立犯罪者，否則自不能僅以其所訴事實不能證明，遽繩以誣
    告罪責。
三、公訴人認被告涉有刑法第一百六十九條第一項之誣告犯行，
    無非係以被告之供述、證人即告訴人黃憲文之指訴、證人李
    明鴻、林照恩之證述等件（臺北地檢署九十八年度偵字第二
    五○七四號卷第四頁至第十七頁、第三十頁至第三三頁、第
    四二頁至第四四頁，九十九年度他字第二四三一號卷第十二
    頁至第十四頁、第二九頁至第三一頁參照）資為論據。
四、訊據被告葉宇明坦承有於九十八年八月二十五日至安和路派
    出所，以黃憲文對其辱罵「你一點法律常識也沒有」為由，
    對黃憲文提出公然侮辱告訴之事實，惟堅詞否認有何誣告犯
    行，辯稱：當時我站在騎樓與雞排舖櫃臺間，正與李明鴻起
    爭執，黃憲文突然衝出來對我說「你一點法律常識也沒有」
    ，然後他又回到櫃臺裡，後來李明鴻也有對我說這句話，我
    是照實申告，沒有捏造事實誣告黃憲文等語。經查：
  (一)被告於九十八年八月二十五日二十二時二十分許，前往安和
    路派出所，以告訴人對其辱罵「你一點法律常識也沒有」等
    語為由，對告訴人提出公然侮辱告訴，嗣經臺北地檢署檢察
    官以九十八年度偵字第二五○七四號調查結果，認告訴人公
    然侮辱之犯罪嫌疑不足，而為不起訴處分，被告再議後，經
    臺灣高等法院檢察署（下稱高檢署）檢察長以九十九年度上
    聲議字第一一九號處分駁回再議確定等情，為被告所是認，
    並有上開安和路派出所警詢筆錄、臺北地檢署不起訴處分書
    、高檢署處分書各一份（見臺北地檢署九十八年度偵字第二
    五○七四號卷第九頁、第十頁、第四六頁、第五四頁）在卷
    可證，首堪認定。
  (二)是本件應予究明者，即為：1.被告主觀上是否明知告訴人並
    未以「你一點法律常識也沒有」等語對其辱罵，卻故意虛構
    事實，羅織上情，而對告訴人提出公然侮辱之誣告？2.客觀
    而言，以他人對其辱罵「你一點法律常識也沒有」等語提出
    申告，是否有使他人成立公然侮辱罪之危險，而構成誣告？
    經查：
  1.證人即告訴人黃憲文於原審審理時證稱：我與李明鴻從九十
    八年六月二十日開始合夥開雞排舖，九十八年八月二十三日
    二十二時許，被告來買雞排時，是我第一次看到被告。當時
    被告與李明鴻因為雞排濕潤度起爭執，被告說李明鴻態度有
    問題，他們二人即隔著雞排舖的櫃臺，在騎樓爭吵，我本來
    是背對他們，在櫃臺後面、雞排舖裡的炸爐那邊炸雞排，後
    來雞排炸好了，我就跑出雞排舖，站在騎樓底下聽他們吵什
    麼，我聽到李明鴻罵被告「奧客」（台語），被告則咆哮李
    明鴻ＳＬＯＴ、ＡＳＳＨＯＬＥ、ＧＡＲＢＡＧＥ等語，我
    覺得這樣影響到我做生意，就過去對被告說：「你的行為已
    經觸犯刑法第三百零九條公然侮辱罪，請你停止你的行為，
    否則我會報警處理」，被告說她已經報警了，我請她坐下來
    等警察，她不肯，還說她要告李明鴻服務態度不好，李明鴻
    就對被告說：「你一點法律常識也沒有」，然後我又跑回雞
    排舖裡的炸爐旁，這時李明鴻跟被告還是繼續吵架等語（見
    原審卷第四四、四五頁）。
  2.證人李明鴻於原審審理時證稱：九十八年八月二十三日二十
    二時許，我在雞排舖櫃臺負責招待客人、收銀、出餐，黃憲
    文在我後面的炸爐負責炸東西，當天我與被告發生衝突，被
    告罵我ＳＬＯＴ、ＡＳＳＨＯＬＥ、ＧＡＲＢＡＧＥ等語，
    我則罵他「奧客」，我們互嗆要報警，我覺得被告很好笑，
    所以就對她說：「你好沒有法律常識、沒有常識要有知識、
    沒有知識要看電視」、「你一點法律常識也沒有」等語，我
    記得黃憲文有走到櫃臺處對被告說：「請停止妳的行為，妳
    的行為已觸犯刑法第三百零九條公然侮辱罪」等語，但我不
    記得黃憲文是在我罵被告「你一點法律常識也沒有」這句話
    之前還是之後與被告交談的，黃憲文與被告交談時，我與被
    告一直沒有中斷吵架。黃憲文說完這些話後，就又回到炸爐
    那炸東西等語（見原審卷第四八、四九頁）。
  3.歸結上述二位證人之證述，可知九十八年八月二十三日被告
    與李明鴻在雞排舖發生爭執當下，告訴人黃憲文曾一度上前
    與被告對話，而現場確有人對被告稱「你一點法律常識也沒
    有」等語，是被告所申告之事實，已非全出於憑空捏造。再
    者，證人林照恩前於被告申告告訴人黃憲文公然侮辱之案件
    ，於九十八年十一月二十五日接受檢察官訊問時，具結後先
    稱：九十八年八月二十三日二十二時許，我去雞排舖買雞排
    ，看到被告買雞排時一直問，店長說不要賣，被告就罵英文
    ，然後李明鴻就說被告是「奧客」，後來黃憲文叫被告不要
    再講了，黃憲文沒有罵被告，但我有聽到黃憲文對被告說你
    一點法律常識也沒有等語（見前引偵字第二五○七四號卷第
    四三頁），依其證詞可知，九十八年八月二十三日「罵被告
    『奧客』之人」（即其所稱之「李明鴻」）與「罵被告『你
    一點法律常識有沒有』之人」（即其所稱之「黃憲文」）應
    屬二人，況證人林照恩當日為上開證詞後，經檢察官點呼李
    明鴻、黃憲文入庭，告以證人林照恩之證詞後，李明鴻先表
    示沒有意見，黃憲文則否認曾對被告說「你一點法律常識也
    沒有」等語，經檢察官再度向證人林照恩確認，證人林照恩
    仍稱：確實有聽到黃憲文說被告「一點法律常識也沒有」，
    直迄李明鴻表示該句話係伊所言，證人林照恩始改口稱：我
    確實有聽到這句話，不知道是誰講的等語（見前引偵字第二
    五○七四號卷第四四頁參照）。由上開證人林照恩之證述，
    以及證人李明鴻所稱：當天我與被告吵得很激烈，我沒辦法
    確認黃憲文跑來與被告對談的確切時間點，但黃憲文跟被告
    對談時，我與被告也沒有中斷吵架等語，可知當天現場因被
    告與李明鴻發生衝突而一片混亂，「你一點法律常識也沒有
    」一語究竟係告訴人所言，抑或李明鴻所言，實屬難以確認
    。徵之臺北地檢署檢察官九十八年度偵字第二五○七四號不
    起訴處分書，亦係以林照恩之證詞反覆，無法辨明當日「你
    一點法律常識也沒有」此語究係李明鴻所言，抑或黃憲文所
    言，認告訴人黃憲文之罪嫌不足為由，予以不起訴處分，顯
    見被告所提告訴尚非全無所據。雖被告於偵查中供稱：「我
    會再去告告訴人，是因為他作偽證，我只是希望減輕他當證
    人的力量」等語（見臺灣臺北地方法院檢察署九十九年度他
    字第二四三一號卷第三０、三一頁），然此乃其陳述申告之
    動機，並非表示申告之事實係出於捏造虛構，此觀被告接著
    供述：「我本來要原諒他（指黃憲文）的，而且他之前確實
    有做這樣的事」等語自明（見前引他字第二四三一號卷第三
    一頁）。綜合上開各情參互以觀，被告因爭吵當下告訴人黃
    憲文曾出面與其接觸，復確實聽及「你一點法律常識也沒有
    」一語，主觀上認該語係告訴人黃憲文對其為上開指摘，而
    對其提出公然侮辱之告訴，企圖藉由司法偵查途徑查明真相
    ，自難認其係故意捏造不實之事實，意圖使告訴人黃憲文受
    刑事處罰而提出告訴，而無誣告之故意可言。
  4.末查，誣告罪之成立，須以被誣告人因誣告人之申告而有受
    刑事處分之危險為要件，倘誣告人所提告訴，本係不能構成
    犯罪之事實，要不能成立誣告罪，已如上述，而本件被告並
    非法律專業人士，教育、職業亦均與法律無關，無論告訴人
    黃憲文客觀上是否曾以「你一點法律常識都沒有」等語指斥
    被告，因被告不具法律專業相關資格或地位，該語應僅屬單
    純不禮貌之言論，尚不足因此減損被告之聲譽，是告訴人黃
    憲文實無構成公然侮辱罪嫌之可能。被告以上開不可能構成
    公然侮辱之事實對告訴人黃憲文提出公然侮辱之告訴，無論
    係否出於虛構，均不致使告訴人黃憲文產生受刑事處分之危
    險，是其所為，實難以誣告罪責相繩，併此敘明。
五、綜上所述，本件被告所申告之事實，並非全出於憑空捏造，
    尚非全然無因，本案並無積極證據足認被告所為告訴是明知
    為虛偽而故意構陷，亦無從認定被告有誣告之故意，雖告訴
    人黃憲文因無積極事證足證有公然侮辱罪嫌，經檢察官認罪
    嫌不足為不起訴處分在案，然被告所訴事實，既不能證明為
    憑空捏造，即無從以誣告罪相繩。此外，復查無其他積極證
    據足資證明被告有何誣告犯行，是本件不能證明被告犯罪，
    即應為被告無罪之諭知。
六、原審因認被告被訴刑法第一百六十九第一項誣告罪，核屬不
    能證明，而為無罪之諭知，經核尚無違誤。檢察官上訴意旨
    略以：現今工商社會，「法律」乃每個人行為基礎準則，政
    府、社會團體、各級學校均戮力提升國民法律知識水平，足
    見法律常識為國民日常生活所需具備之基本技能，如有不足
    ，個人於社會上所保持之人格及地位，將達貶損評價之程度
    。是以，在公開場合辱罵他人「你一點法律常識也沒有」足
    使他人精神上受到難堪及不快之感受，該當於刑法第三百零
    九條第一項之公然侮辱罪。被告虛捏告訴人黃憲文對其辱罵
    「你一點法律常識也沒有」，將導致告訴人受刑事追訴之危
    險，縱該言詞是否該當公然侮辱罪有所疑義，但以此提出申
    告，法院猶有認定該句話係侮辱他人之言語，被告所為自該
    當於誣告罪無誤云云。然查，被告申告告訴人黃憲文公然侮
    辱罪嫌，並非全然無因，難認其申告內容完全出於憑空捏造
    ，尚難以誣告罪相繩，已如前述；又行為人行為是否構成第
    三百零九條第一項之公然侮辱罪，應考量客觀情事以為斷，
    單純對於他人不禮貌之行動或言詞，或是疏忽而不尊重他人
    ，固與本罪之行為不相當；惟有時這種行為與本罪之侮辱行
    為，含混而不易區分，這應就案情整體地判斷。此外，在判
    斷時也應顧及行為人之年齡、教育程度、職業、與被害人之
    關係、行為地之方言或用詞習慣等事項，而不能一概而論。
    本件被告並非法律專業人士，教育、職業亦均與法律無關，
    縱令被告主觀上認為告訴人以「你一點法律常識都沒有」等
    語指斥被告，然在客觀上，因被告不具法律專業相關資格或
    地位，該語應僅屬單純不禮貌之言論，尚不足因此減損被告
    之聲譽，是告訴人實無構成公然侮辱罪嫌之可能，被告以此
    不能構成犯罪之事實對告訴人提起告訴，顯無受刑事訴追之
    風險，被告所為自不該當誣告罪之犯罪構成要件。檢察官上
    訴意旨稱在公開場所對他人宣稱「你一點法律常識也沒有」
    ，足以達成貶損個人在社會上所保持之人格及地位之評價程
    度云云，與國民法感情不合，自不足採。檢察官上訴核無理
    由，應予駁回。
據上論斷，應依刑事訴訟法第三百六十八條，判決如主文。
本案經檢察官壽勤偉到庭執行職務。
中    華    民    國   100    年    3     月    8     日
                  刑事第六庭審判長法  官  邱同印
                                  法  官  郭豫珍
                                  法  官  何信慶
以上正本證明與原本無異。
檢察官如不服本判決，應於收受送達後10日內向本院提出上訴書
狀，其未敘述上訴之理由者並得於提起上訴後10日內向本院補提
理由書（均須按他造當事人之人數附繕本）「切勿逕送上級法院
」。
                                  書記官  王泰元
中    華    民    國   100    年    3     月    8     日